【裁判字號】    89,上更(二),822
【裁判日期】    901003
【裁判案由】    行賄
【裁判全文】
臺灣高等法院刑事判決                        八十九年度上更(二)字第八二二號
    上  訴  人
    即  被  告  甲○○
    選任辯護人  陳建宏
                薛松雨
                遊成淵  律師
右上訴人，因違反貪污治罪條例案件，不服台灣士林地方法院八十六年度訴字第四三
六號，中華民國八十七年八月十三日第一審判決（起訴案號：台灣士林地方法院檢察
署八十六年度偵字第二三七九號）提起上訴，經判決後由最高法院第二次發回更審，
本院判決如左：
    主  文
原判決撤銷。
甲○○非依據法令從事公務之人員共同連續對於依據法令從事公務之人員，關於違背
職務之行為，交付賄賂，處有期徒刑貳年陸月，褫奪公權貳年。
    事  實
一、甲○○係台北市○○區○○路二段一五二號「大和中醫診所」（下稱「台北大和
    診所」、桃園縣桃園市縣○路一三六號「大和中醫診所」（下稱「桃園大和診所
    」）負責人，並非依據法令從事公務之人員或受公務機關委託辦理公務之人員，
    其除自民國（下同）八十一年間起迄八十三年十月間止，租用乙○○中醫師之執
    照；及自八十三年十月間起租用包啟勳（另案審理）之醫師執照掛在「台北大和
    診所」以為掩飾（違反醫師法部分業經台灣高雄地方法院判處有期徒刑二年，緩
    刑五年確定）。並自八十年底起迄八十二年底止，及自八十四年一月間起迄同年
    七月六日止，以月薪新台幣（以下同）五萬元僱用未具合法醫師資格之杜益順（
    經本院八十六年上訴字第一五一五號判決就違反醫師法部分判處有期徒刑一年二
    月，另經本院八十九年上更一字第二八七號判決就行賄罪部分判處有期徒刑一年
    二月，褫奪公權一年）在「台北大和診所」為病患診療治病，執行醫療業務，並
    約定診所營業額若超過八十萬元，杜益順可取得超過部分總額百分之一‧五之獎
    金。另自八十二年底至八十四年一月以前係僱用姓名年籍不詳之「鍾醫師」、「
    李中賢」、「張醫師」、「黃醫師」、「陳小龍」等密醫在上開診所為病人看診
    ，自八十四年七月七日起係以月薪二萬元僱用不具合法醫師資格之鄭英典（業經
    本院另行審結）看診。甲○○因恐「台北大和診所」由密醫看診之事實，遭依據
    法令從事公務負責台北市大同區內各醫療院所密醫取締業務之台北市大同區衛生
    所衛生稽查員吳家誠（嗣於八十四年八月一日調派至台北市文山區衛生所任稽查
    員，經本院八十九年上更一字第二八七號判決以收受賄賂判處有期徒刑十年二月
    ，褫奪公權六年；再經最高法院九十年台上字第三二二四號判決駁回上訴）取締
    ，竟分別與同為非依據法令從事公務之人員或受公務機關委託辦理公務之人員之
    不詳姓氏、名為齡華者成年人會計及總務吳秀鳳（未經起訴）基於行賄之犯意聯
    絡及概括之犯意，由名為齡華之會計人員於八十三年三月三十日、同年五月十日
    ，而總務吳秀鳳自八十三年七月十八日起，至八十三年八月二十四日，約隔二月
    或逢年過節，由兩人分別連續於吳家誠前來診所時，以信封袋裝置五千元賄款送
    予吳家誠，自八十三年十二月十日起，則因甲○○指示吳秀鳳，改為每次行賄一
    萬元；又自八十四年一月十七日起至八十四年五月三十一日，由甲○○與同為非
    依據法令從事公務之人員或受公務機關委託辦理公務之人員之成年人總務吳秀鳳
    、杜益順及與吳家誠熟識之「台北大和診所」顧問盧永吉（另案審理），基於犯
    意之聯絡及概括之犯意，約隔二月或逢年過節，推由吳秀鳳轉請杜益順或再透過
    盧永吉，連續於吳家誠前來診所時，以信封袋裝置一萬元賄款送予吳家誠；八十
    四年七月十八日則由甲○○與吳秀鳳、顧問盧永吉，基於犯意之聯絡及概括之犯
    意，推由吳秀鳳轉請盧永吉於吳家誠前往該診所時，以信封袋裝置一萬元賄款致
    送予吳家誠（杜益順已先於同年月六日離職），以為安撫並暗示不要對該診所之
    密醫行為舉發，其每次行賄之時間及數額等均詳如附表所示。其中附表編號９所
    示之賄款一萬元，乃吳家誠於八十四年五月三十一日上午前來「台北大和診所」
    時，由杜益順向吳秀鳳、盧永吉等人籌措但不足一萬元，迄近中午該診所收入足
    夠後，才拿一萬元裝置在信封袋，由杜益順、盧永吉邀約吳家誠前往台北市三德
    飯店用餐時，由杜益順於該飯店交予吳家誠。計前後連續共交付賄賂八萬元，使
    吳家誠不取締「台北大和診所」雇用密醫看診之違法情事，而為違背職務之行為
    。
二、甲○○在「桃園大和診所」除僱用具有合法中醫師資格之翁錦水（經臺灣桃園地
    方法院判決有期徒刑一年六月，緩刑五年確定）駐診外，並自八十三年三月間起
    ，以月薪五萬元僱用未具合法醫師資格之許溪（經原法院以違反醫師法判處有期
    徒刑一年二月，行賄罪判處有期徒刑二年，褫奪公權一年，應執行有期徒刑三年
    ，褫奪公權一年；再經本院八十六年上訴字第一五一五號判決駁回上訴）為上門
    求診之病患診療治病，執行醫療業務。甲○○為免上開密醫執行醫療業務遭衛生
    局主管人員查緝，乃交待許溪經由代理該診所廣告業務之丙○○（經本院八十八
    年上更一字第六四三號判決以交付賄賂判處有期徒刑一年八月，褫奪公權一年）
    介紹認識主管桃園縣境內各醫療院所密醫查緝職務之桃園縣衛生局第三課課長戊
    ○○（經本院八十八年上更一字第六四三號判決以收受賄賂判處有期徒刑十年二
    月，褫奪公權六年）後，由甲○○承前之概括犯意，與同為非依據法令從事公務
    之人員或受公務機關委託辦理公務之人員之許溪並基於犯意之聯絡及概括之犯意
    ，自八十三年三月起迄八十四年八月止，每月在甲○○之授意下，連續推由許溪
    至桃園縣中壢市○○路○段四四二號二樓戊○○住處致送一萬元賄款，以為安撫
    並暗示不要對該診所之密醫行為舉發，先後共計交付賄款十八萬元，使戊○○不
    予取締「桃園大和診所」雇用密醫看診之違法情事，而為違背職務之行為。
三、迄八十四年八月十六日上午，法務部調查人員持檢察官簽發之搜索票前往上開「
    台北大和診所」、「桃園大和診所」，查獲鄭英典在「台北大和診所」正為病患
    高文忠等人診察，並扣得帳冊一冊；及許溪在「桃園大和診所」為病患曾福清診
    察，並扣得許溪與翁錦水所為之病歷一冊，將杜益順、許溪、吳家誠、鄭英典等
    移送由檢察官提起公訴後，於原法院審理時發現甲○○涉案，而移請偵辦。
四、案經臺灣士林地方法院檢察署檢察官自動檢舉偵查起訴。
    理  由
壹、訊據上訴人即被告甲○○坦承在右揭時地，開設大和中醫診所，但矢口否認右揭
    行賄犯行，辯稱：伊在各地所開診所均有交際費，在台北大和診所係交給杜益順
    、桃園大和診所係交給許溪處理，由二人決定支用，供作同事聚餐、與廠商吃飯
    之用，伊不認識吳家誠、戊○○等，亦未對其等行賄云云。證人杜益順、許溪、
    戊○○、丙○○在原審審理到庭作證時亦附和被告之供詞，證人杜益順證稱：伊
    是看甲○○管理鬆散，所以伊以要作交際費用為由將錢私吞，並未交給吳家誠等
    語；證人許溪證稱：伊與翁錦水及診所內三位小姐各領二千元之誤餐費，所以有
    一萬元聚費之作帳，並非行賄云云；證人戊○○證稱：伊不認識許溪，許溪亦未
    到過伊家交錢等語；證人丙○○證稱：錢是拿給戊○○吃飯用，並非行賄，不是
    規避取締云云。惟查：
  一關於行賄吳家誠部分：
    (一)「台北大和診所」之實際負責人為甲○○，登記醫師雖為包啟勳，然包啟勳從
      未至該診所看診，自八十四年七月七日起，由甲○○以每月二萬元之薪資僱用
      未取得醫師資格之鄭英典為病患看診；至於甲○○另僱用之盧永吉醫師，每日
      雖有至「台北大和診所」，然僅監督鄭英典看診及開立處方，其本人並未親自
      看診及開立處方乙節，業據證人鄭英典在偵查中供承甚詳（見偵字第七五四○
      號影印偵查卷第十五頁；影印卷與原卷之編頁多有不同本案引用之卷頁，以卷
      附影印卷為準，以下亦同）；在臺灣士林地方法院受理八十五年度訴字第三四
      二號杜益順、鄭英典等違反貪污治罪條例案中仍到庭供陳：（問：你受誰雇用
      ？，甲○○；（薪資）二萬元；（期間）八十四年七月四日起至八月十六日被
      查獲當天；（問：你分別在哪當密醫？），只有承德路的大和... ；（問：被
      查獲時你正為病患高文忠看診嗎？），是。（問：對甲○○八十四年八月十六
      日調查時稱每月給你二萬元在台北大和診所擔任助手，因醫師流動很大，所以
      由助手擔任醫師工作，有何意見？）沒有，他說僱我還有一位盧醫師應該沒有
      關係；（問：你受雇一個多月有無其他醫師看診？），沒有，只有我一個；我
      只看鼻科，如果上門病患要看其他科，我會叫他們去隔壁福建中醫診所看病云
      云（見八十五年度訴字第三四二號影印卷第六頁、第四十四頁）。雖鄭英典曾
      稱其受僱期間自八十四年七月四日起至八月十六日，惟觀諸上開八十五年度訴
      字第三四二號關於鄭英典違背醫師法部分之判決理由所載，鄭英典確係於八十
      四年七月七日起受僱於甲○○，其所述八十四年七月四日起受僱乙節，顯係時
      隔已久記憶出入，委無可採。而證人杜益順係稻江商職觀光科畢業，八十年曾
      赴大陸西安醫科大學中醫專修班研習，八十年底結業，尚未取得我國醫師資格
      ，即應甲○○聘請在「台北大和診所」行醫看診，八十三年元月經甲○○調派
      往台南市「宏大中醫診所」擔任行政室主任，再於八十四年元月被調回「台北
      大和診所」看診，至八十四年七月六日離職，改應丙○○聘請，至桃園「正生
      中醫診所」看診，以迄本案被查獲之事實，則據被告杜益順於調查、偵查中坦
      承不諱（見偵字第七五四○號偵查卷第二十頁、二十一頁，第四十五頁至四十
八頁）；在原法院受理八十五年度訴字第三四二號杜益順、鄭英典等違反貪污
      治罪條例案中仍到庭供陳：（對起訴事實）沒照行醫無意見等語（見同上卷第
      二頁）。另據證人即「台北大和診所」會計吳秀鳳於法務部調查局訊問中亦證
      稱：伊在八十三年五月間到任後，已有一位鍾醫師在看診，他是在八十三年五
      月底離職，其後醫師姓名及任期如下：李中賢（八十三年六月份）、張醫師（
      名不詳，八十三年七月至八十三年十二月份）、黃醫師（名不詳，八十三年十
      二份）、陳小龍（八十四年一月份）、杜益順（八十四年二月至七月初）、鄭
      英典（八十四年七月迄今），大和中醫診所登記負責人係包啟勳，但並未實際
      看診云云（見八十四年偵字第七五四０號卷第三四頁、第四九頁背面、第五十
      頁）；在檢察官偵查中仍供陳：鄭英典、杜益順二人在大和診所之工作係給患
      者看病云云（見偵字第七五四○號偵查卷第六十頁）；並有鄭英典及杜益順為
      病患看診之診療紀錄扣案為證，再參諸包啟勳從未至該診所看診，證人即本案
      賄款之受賄人吳家誠亦稱稽查時未見到包啟勳在場，而診所確有人在內實際從
      事醫療行為等情，則杜益順、李中賢、張醫師、黃醫師、陳小龍、鄭英典等人
      均無醫師資格，仍分別於八十三年、八十四年間在「台北大和診所」看診之事
      實，足堪認定。
    (二)證人包啟勳在法務部調查局訊問時供稱：沒有（在大和診所實際駐診），我僅
      借執照予甲○○掛牌執業，並無實際從事醫療行為；（借牌）每個月五萬元云
      云等語（見偵字第七五四○號偵查卷第八十四頁）。證人即本案賄款之受賄人
      吳家誠在獲案之初於法務部調查局訊問中供承：七十九年七月三十一日起擔任
      台北市大同區衛生所三組衛生稽查員，迄至八十四年八月一日調至台北市文山
      區衛生所，伊赴各院所主要檢查項目為核對正在看病之醫師有無領合法之執業
      執照，及執照是否即係渠本人；伊從未（在大同區衛生所任內）查獲任何密醫
      ；... 「台北大和診所」駐診醫師於七十九年間係包啟勳，後更換醫師，...
      復於八十、八十一年間更換為乙○○醫師，至八十三年間又更換為包啟勳醫師
      駐診，... 該診所自八十三年十一月改為包啟勳為執業醫師後，我至該診所進
      行稽查時，從未見到包啟勳本人在場，... 稽查時未見到包啟勳在場，經詢問
      在場人杜益順本診所究係何人負責看病，杜益順答稱是由該診所盧永吉醫師負
      責，因此我就沒有取締，（盧永吉）不是（合法中醫師），我未看到盧永吉醫
      師有實際從事醫療行為，所以沒有逕行取締，我僅認識杜益順，其他的人都不
      認識亦未見過，... （八十四年五月三十一日）上午我確曾至該診所，中午時
      盧永吉、杜益順即請我至三德大飯店用餐云云（見偵字第七五四○號偵查卷第
      四十二頁、第四十三頁），並有台北市文山區衛生所函附在偵字第七五四○號
      偵查卷原卷可證。該證人吳家誠在檢察官偵查中仍供陳：（台北大和診所登錄
      醫師）包啟勳，沒有見（過包啟勳醫師），（問：盧永吉有無中醫師資格？）
      ，我問他，他給我一張「僑中字」的，我說這不行，後他說衛生署弄錯了，他
      有「台中字」之醫生證書，但沒有看過等語（見同上卷第五十八頁）。另據證
      人杜益順在檢察官偵查中復供稱：於八十二年一月間吳家誠有與其同一旅行團
      ，搭飛機至泰國旅行云云（見同上偵查卷第一一０頁）。證人吳家誠於七十九
      年十月間既係擔任台北市大同區衛生所三組衛生稽查員，迄至八十四年八月一
      日調至台北市文山區衛生所，負責查緝轄區內各醫療院所有無密醫行為，則其
      對於何者為無照執業之密醫，本應較他人更有經驗；乃其既知「大和中醫診所
      」掛牌之執業中醫師均為包啟勳，然包啟勳並未在大和中醫診所執業，該診所
      內平日僅有杜益順、鄭英典在場；又曾於八十二年一月間與證人杜益順同一旅
      行團，搭飛機至泰國旅遊，顯見與在「大和中醫診所」無照執業之證人杜益順
      甚為熟稔，其等關係匪淺，豈有不知證人杜益順、李中賢、張醫師、黃醫師、
      陳小龍、鄭英典等人無照在「大和中醫診所」看診之理。
    (三)次查，證人吳秀鳳於調查局證稱：「我是在八十三年五月二十三日起，與蘇月
      圓每隔一週輪流製作現金帳，在八十三年五月二十三日以前由好幾位小姐先後
      製該現金帳，我只記得我前一任叫齡華」（見偵字第七五四○號偵查卷原本第
      一二一、一二二頁）。及至偵查中稱證稱：「我送錢給吳家誠都會記帳，我在
      八十三年五月來，在此之前的帳不是我做的」（見上開偵查卷原本第一四九頁
      ）。而依大和中醫診所現金帳本（調查局扣押物封條編號○四，扣在本院八十
      六年上訴字第一五一五號吳家誠等貪污案，見本院八十六年上訴字第一五一五
      號吳家誠等貪污案刑事判決）記載八十三年三月十日及五月十日之筆跡，確與
      八十三年七月十八日以後記載之筆跡不同。則附表編號１、２所示賄款金額，
      據上事證，應係由甲○○與不詳姓氏、名為齡華之會計人員基於共同之犯意，
      由名為齡華者交付予吳家誠。
    (四)再查，證人杜益順、共犯盧永吉與被告甲○○共同多次致送賄款予被告吳家誠
      一節，業據證人吳秀鳳於法務部調查局調查中供證：現金帳內所載交際費、衛
      生局等費用係台北市大和中醫診所致送款項予台北市大同區衛生所人員吳家誠
      用... 吳家誠每隔二個月左右或過年過節前後，都會主動到大和中醫診所，我
      都會按照甲○○的指示，將現金款項置於信封內親自交給吳家誠，但在八十三
      年十二月中旬盧永吉至診所後，吳家誠若到診所則由盧永吉接待，我再將現金
      款項交予盧永吉轉交予吳家誠，杜益順擔任診所看診醫師後，則由杜某接待及
      致送款項予吳家誠... 八十三年十二月以前，每次應付多少錢給吳家誠，我都
      會打電話給甲○○請示，甲○○均指示致贈五千元... 自八十三年十二月起，
      每次給付吳家誠一萬元云云（見偵字第七五四○號影印偵查卷第三十五頁背面
      至第三十七頁）；於檢察官偵查中仍證稱：我們沒送錢到衛生局，是衛生局吳
      家誠到我們診所來拿錢... 我前面之小姐有交待，且甲○○有說吳來就要給他
      錢... （吳家誠）約二個月來一次，過節時都會來... 去年是一次給五千，今
      年是一次給一萬元等語（見上開偵查卷第五十頁）。核與證人杜益順於檢察官
      偵查中供稱：我們包個小意思現金給他，是在他有去時才包的，一、二個月去
      一次不一定，在八十四年時，一次是包一萬元... 他來診所時用信封袋交給他
      ，有時是我，有時是盧醫師，有時是櫃檯小姐交給他的，這都經過甲○○授權
      云云（見上開偵查卷第四十八頁）。及被告甲○○於法務部調查局訊問中供稱
      ：大和中醫作帳的小姐吳秀鳳告訴我因為沒有人請吳男（指被告吳家誠）喝酒
      ，所以就每個月給吳男一萬元請他自己去喝酒，此事我知道後並沒表示反對云
      云（見同上卷二十八頁背面）；及於檢察官偵查中供稱：張醫師（按為該診所
      原聘僱之醫師乙○○）離職後，吳老來所，小姐來電問如何處理，我向小姐說
      既然來了，交給他一萬元，讓他自己去喝酒，一直到現在等語（見上開偵查卷
      第五十五頁背面）相符。並有大和中醫診所現金帳一本（調查局扣押物封條編
      號○四）扣在本院八十六年上訴字第一五一五號吳家誠等貪污案可資佐證（見
      本院八十六年上訴字第一五一五號吳家誠等貪污案刑事判決）。又查，有關八
      十四年五月卅一日端午節前行賄被告吳家誠用之一萬元籌措情形，業據證人吳
      秀鳳於法務部調查局訊問中證稱：在八十四年五月底吳家誠前來診所時，杜益
      順確曾向盧永吉醫師，還有我及王淑燕、蘇月圓湊錢，表示是給吳家誠的交際
      費，但因我們五個人湊不足一萬元，故當時未立即送給吳家誠，而改由杜益順
      、盧永吉邀約吳家誠當天中午在三德飯店吃午飯，並由杜益順向我拿取一萬元
      現款（由當天門診收入中支付）轉送吳家誠，且當天三德飯店用餐費用一千四
      百八十元，杜益順在隔日亦有向我請款，而我係支付一千五百元給他，並載明
      於帳簿上（見上開偵查卷第一００頁背面）。核與證人杜益順於法務部調查局
      訊問中供稱：於八十四年五月卅一日上午十時許，吳家誠至台北大和... 我與
      盧永吉二人即邀請他於中午十二時前往三德飯店用膳，吳家誠亦表示同意前往
      ，待吳某走後，我與盧永吉即表示要湊一萬元之規費，待中午用餐時再依慣例
      送予吳家誠，但因盧永吉表示身上未帶現金，而診所當天上午之收入及我與掛
      號小姐吳秀鳳、蘇月圓、王淑燕等人身上之現金湊起來，亦不足一萬元，是以
      只好將每人的錢退還，直到後來有病患就診，才籌足一萬元，稍後我與盧永吉
      即依約前往三德飯店，惟等了半小時，即十二時三十分許，吳家誠才到達三德
      飯店，我們三人點了自助餐用膳，每客四百五十元，外加一成服務費，三人共
      花了一四八五元（該款項我於八十四年六月一日向診所吳秀鳳申報，渠以交際
      費一千五百元登錄）我並於用餐時，將裝有一萬元之信封袋交予吳家誠，他並
      隨即收入等語（見上開偵查卷第七十七頁背面、七十八頁）。及證人盧永吉於
      法務部調查局訊問中供稱：我及吳家誠於中午十二點在三德飯店用午餐，吳某
      走後，杜益順表示現在帳房還沒有收入，要湊一萬元在中午吃飯時給吳家誠，
      問我有沒有錢，我當時表示身上未帶現金，他就去問診所裡其他小姐湊，後來
      中午吃飯當中，我上廁所後出來時看到杜益順將一個信封袋交給吳家誠，吳某
      並沒有打開來看就收下了云云均相符合（見同上偵查卷第九十一頁背面）；且
      有八十四年五月卅一日及六月一日現金帳影本附在本院八十六年上訴字第一五
      一五號吳家誠等貪污案可稽（見本院八十六年上訴字第一五一五號吳家誠等貪
      污案刑事判決）。則被告有授意證人吳秀鳳、杜益順、盧永吉向吳家誠行賄，
      已可認定。證人吳家誠在本院調查中供稱：不認識甲○○云云，並不足為被告
      有利之認定。
    (五)證人吳家誠理應知悉被告杜益順無照在「大和中醫診所」執業，有如前述。又
      證人吳家誠係自七十九年七月三十一日起擔任台北市大同區衛生所三組衛生稽
      查員，迄至八十四年八月一日調往台北市文山區衛生所，其職責在查緝轄區內
      各醫療院所有無密醫行為；另證人杜益順則係違反醫師法之密醫。乃共犯甲○
      ○經營「大和中醫診所」，竟指示證人吳秀鳳或轉請杜益順、盧永吉於吳家誠
      有規律性一至二月間固定一次到「大和中醫診所」時，交付一定金額予吳家誠
      ；則甲○○指示證人吳秀鳳、杜益順交付吳家誠一定金錢之目的在求吳家誠違
      背職務，不就杜益順、「大和中醫診所」之密醫行為舉發，應無庸置疑。
    (六)一般人對於牽涉犯罪之事均避之惟恐不及，但無就未曾為之不法情事，隨意編
      篡謊言承認之理，故證人等於調查局之供證應屬可信。證人杜益順事後在審理
      中改稱：伊是看甲○○管理鬆散，所以伊以要作交際費用為由將錢私吞，並未
      交給吳家誠云云，核與其前述供證及各該證人之供詞並不相符，依案重初供之
      理論，自以其於案發之初在法務部調查局、檢察官偵查中所供較為可信。
  二行賄戊○○部分：
    (一)被告甲○○雇用證人許溪，自八十三年三月間起在上開「桃園大和診所」為無
      照密醫，擅自為病患診療治病之事實，業據證人許溪於法務部調查局訊問時供
      承：八十三年三月間再度受僱於甲○○開設之桃園市大和中醫診所迄今... 我
      係先詢問病患病症後再詳載於診療記錄中，若病患須從事外科之治療，則由我
      觀看患者鼻部患病之情形，再進行外科之藥物治療，內科把脈則由翁錦水負責
      ... 我係將洗鼻棒（棉花棒）沾上洗鼻水後，刺入患者鼻內腔，將藥粉塗抹於
      患部，以達治療之效果... 有時病患若不需拿藥，而祗需以外科塗抹患部時，
      我便自行幫病患從事外科之治療云云（見八十四年度偵字一０五二０號卷第四
      頁背面至第五頁背面）。核與證人翁錦水於法務部調查局調查中證稱：我在診
      所係負責腦、腎及神經科，另診所尚有乙位沒有醫師資格之許溪負責鼻科等語
      相符（見同上偵查卷第九頁背面），並有被告許溪書寫之診療記錄扣在本院八
      十六年上訴字第一五一五號吳家誠等貪污案可資佐證（見本院八十六年上訴字
      第一五一五號許溪等貪污案刑事判決）。次查，證人許溪在原審調查中仍供陳
      ：診療紀錄上之筆跡係伊及翁錦水所寫云云（見原審八十五年度訴字第三四二
      號卷第四十頁背面。再經原法院依扣案診療紀錄傳喚病患王宏志、邱淑如、吳
      雅惠、簡詩盛等人到庭指認被告許溪照片，均結證供稱：伊等常去該診所就醫
      ，許溪即為幫伊等治療開藥之人等語（見同上原審卷三十六頁背面）。則證人
      許溪並無醫師資格，仍受僱於被告甲○○自八十三年三月間起在「桃園大和診
      所」看診之事實，已堪認定。
    (二)證人許溪於法務部調查局訊問時另又供承：（問：你曾否於八十三年三月起致
      送新臺幣一萬元給戊○○課長？），有的，從我八十三年三月到診所工作即有
      費用支出，但我印象中剛開始不是我去送的，而後則由我親自將一萬元現金送
      到戊○○住處交給他本人親收等語（見八十四年度偵字第七七六一號偵查卷第
      十二頁）。所供核與收賄賂之戊○○於法務部調查局訊問中供稱：伊係八職等
      年公俸衛生局三課課長，本課負責全縣中、西醫院、診所執業登記及實際營業
      項目之查核等，這些均由三課負責，平日由三課人員會同衛生所人員至各醫療
      院所做例行查核，對有檢舉或陳情案件則由衛生局聯合稽察小組負責；約在八
      十二年間，伊經由丙○○之介紹認識大和診所的許先生，之後丙○○及許先生
      也會偶爾請伊吃飯或致送茶葉等禮物給伊，... 約在八十三年初，有一次許溪
      直接到我處所，將一萬元現金放置在信封內，當面交給我，我原先拒辭不收，
      但許溪表示奉老板之命要我一定收下，我在無法拒絕下，只有勉強收下，此後
      許溪每月均會在我處所，交一萬元給本人收下迄今等語（見同上偵查卷第四頁
      、第五頁）；及於檢察官偵查中供稱：八十三年三、四月開始，一個月一次，
      每次壹萬元是許溪本人拿到我家去云云（見同上偵查卷第十七頁）相符，又證
      人丙○○於法務部調查中明確供稱：我與高雄大和中醫診所負責人甲○○熟稔
      ，並代理其桃園大和中醫診所的廣告業務，因此甲○○曾託我逢年過節替他致
      贈茶葉或酒的禮盒（每次三份）交予戊○○，但我從未經手禮金之致贈... 許
      溪曾告訴我大和診所每月均有依行規致贈一萬元款項給戊○○，不過我未曾經
      手上述賄款等語（見偵字第七五四０號卷第二十三頁背面、第六十五頁），益
      證許溪確有向戊○○行賄之事實，此並有本院八十六年上訴字第一五一五號判
      決附卷參酌，而丙○○並未參與行賄戊○○犯行。雖證人許溪於檢察官偵查中
      另改稱：今年（按即八十四年）間陳淮（即丙○○）有向我說帶我去戊○○家
      ，並對我說朱老板以前拿錢給他做公關只有壹萬元，請吃飯不夠，所以乾脆送
      錢給他們處理，我有問老板，他說要我照陳淮意思去做... 我錢拿到他（指戊
      ○○）家，按電鈴，他下來，在門口交給他，只有這三個月云云（見同上偵查
      卷第十八頁背面），惟核與前揭丙○○之證詞及其獲案之初所供不符，是許溪
      於上開檢察官偵查中之供詞推稱只送三次，應係避就之詞，不足採信。
    (三)依台灣省各縣市衛生局組織規程及桃園縣衛生局分層負責明細表所示，有關查
      緝密醫係屬第三課醫政管理違規醫事人員之處理範圍，有桃園縣衛生局八十七
      年十二月二十七日八七桃衛字參第八七二四六五九號函附卷可稽。證人許溪多
      次與戊○○聚餐，並按期致贈一萬元，該戊○○豈有不知許溪為密醫，及其致
      贈款項之目的？又，證人許溪既為密醫，與負責桃園縣境內各醫療院所密醫查
      緝職務之桃園縣衛生局第三課課長戊○○，其立場互為對立，乃竟依隨謂之「
      行規」按時給付戊○○一定之金額，其目的在求戊○○違背職務，不就其所為
      之密醫行為舉發，亦灼然可見。被告係與許溪共同行賄戊○○，應可認定。
    (四)故證人戊○○、丙○○、共犯許溪嗣後在法院審理中翻異前詞所供，核與其等
      在案發之初於法務部調查局訊問中所為陳述全然不符，要屬迴護被告兼為規避
      自己責任之詞，委不足採。
  三綜上各節，被告甲○○在法院審理中所辯，顯係臨訟飾卸之詞，不足採信。本件
    事證明確，被告犯行已堪認定。
貳、按被告行為後，貪污治罪條例業已修正，於八十五年十月廿三日公布，同年月二
    十五日生效，其有關違背職務行賄罪之刑度提高，比較新舊法，以行為時法較有
    利於被告，應依刑法第二條第一項但書規定，適用有利於被告之行為時法。核被
    告所為，係犯行為時貪污治罪條例第十條第二項、第一項之行賄罪。被告就附表
    編號１、２之行賄犯行，與不詳姓氏、名為齡華之會計人員間有犯意之聯絡及行
    為之分擔；就附表編號３至５之行賄犯行，與吳秀鳳間有犯意之聯絡及行為之分
    擔；就附表編號６至９所示行賄犯行，與吳秀鳳、杜益順、盧永吉間有犯意之聯
    絡及行為之分擔；就附表編號１０所示行賄犯行，與吳秀鳳、盧永吉間有犯意之聯
    絡及行為之分擔；就行賄戊○○犯行與許溪間，有犯意之聯絡及行為之分擔，皆
    為共同正犯。被告先後多次行賄犯行，其時間緊接，犯罪構成要件相同，顯係基
    於概括之犯意而為，為連續犯，應依刑法第五十六條之規定以一罪論，並加重其
    刑。
參、原審據以論罪科刑，固非無見。惟：(一)對於吳家誠、戊○○是否知悉被告之診所
    有密醫或違法情事，及被告等交付財物有無向該二人為明示或暗示，要求不要取
    締其診所密醫之不法情事，未為明確之認定記載。(二)對於行賄吳家誠之部分與行
    賄戊○○之部分，兩者之行為究竟是否基於概括之犯意而為，或另行起意而犯之
    ，亦未為明確之認定，均有未當。(三)附表編號１、２之行賄犯行係由被告與不詳
    姓氏、名為齡華之會計人員共同犯之，原審未詳查審究，亦有未洽。被告上訴意
    旨否認行賄犯行，雖無理由，然原判決既有前述之可議，仍屬無可維持，應由本
    院將原判決撤銷改判。爰審酌被告犯罪之動機在掩飾其診所之密醫行為，其手段
    雖屬平和，然行賄公務員嚴重影響官箴及政府形象，及犯罪後猶飾詞卸責之態度
    等一切情狀，量處如主文所示之刑，並依法宣告褫奪公權二年。
肆、按牽連犯的數行為間，有無方法或結果行為與目的行為之牽連關係存在，應參酌
    行為時客觀的事實以為決定，亦即在客觀上認其方法或結果行為，與犯罪之目的
    行為，有不可分離之直接密切關係，始克成立（最高法院七十九年台上字第五四
    七號判例意旨可資參照）。辯護人雖指稱被告本件犯行與其違反醫師法部分有牽
    連犯裁判上一罪之關係，違反醫師法部分既經判決確定，本件自應為免訴之判決
    云云。惟查被告早於八十年底起即僱用密醫於其經營之診所看診，嗣為避免遭取
    締，迄八十三年三月間起始有行賄犯行，應屬另行起意，其違反醫師法之犯行與
    本案行賄犯行，依客觀事實觀之，並無不可分離之直接密切關係，揆諸前揭說明
    ，要難謂二罪間有方法目的或行為結果之牽連關係，非屬裁判上一罪，自無既判
    力所及之問題，附此敘明。
伍、至最高法院發回意旨略謂：(一)原判決事實認定「……自八十三年三月三十日起，
    至八十三年十二月十日，約隔二月或逢年過節，由吳秀鳳連續於吳家誠前來診所
    時，以信封袋裝置五千元賄款送與吳家誠，自八十三年十二月起，則改為每次行
    賄一萬元……」（見原判決第三頁第三行以下），其先認定在八十三年十二月十
    日，係致送五千元賄款，其後又認定自八十三年十二月起，每次送一萬元，其事
    實欄之附表編號第五項亦記載該次金額為一萬元，則八十三年十二月之賄款金額
    究竟係一萬元或五千元﹖原判決就此部分之事實認定，前後已見矛盾；又對此原
    判決理由欄復採信證人吳秀鳳於法務部調查局之供述稱：「伊在八十三年五月間
    到任」云云（見原判決第七頁第六行），證人吳秀鳳若係於八十三年五月間始在
    「台北大和診所」就任，其焉能於同年三月三十日即與上訴人有犯意聯絡並致送
    賄款﹖原判決事實之認定與理由亦前後不符；再原判決事實欄認定上訴人與許溪
    基於犯意之聯絡及概括之犯意，「自八十三年三月起迄八十四年八月止，每月在
    甲○○之授意下，連續推由許溪至桃園縣中壢市○○路○段四四二號二樓戊○○
    住處致送一萬元賄款」（見原判決第四頁第十一行以下），惟於理由欄卻採用證
    人許溪於法務部調查局之供述稱：「……有的，從我八十三年三月到診所工作即
    有費用支出，但我印象中剛開始不是我去送的，而後則由我親自將一萬元現金送
    到戊○○住處交給他本人親收」等語，及證人丙○○於檢察官偵查時之供陳稱：
    「剛開始為聯絡感情吃吃飯，後吃飯太乏味且耽誤太多時間，後來股東決議自今
    年三月起撥出交際費一萬元，交由股東之一丁○○去處理」等語（見原判決第十
    四頁第九行以下）。事實欄認定自八十三年三月起迄八十四年八月止每次賄款均
    由許溪致送，理由欄內則採據證人許溪、丙○○所證：前幾次非許溪致送，或賄
    款係交由丁○○處理云云，資為認定事實之依據，事實與理由亦相矛盾；另原判
    決事實欄認定台北大和診所「自『八十四年七月七日』起係以月薪二萬元僱用不
    具合法醫師資格之鄭英典看診」（見原判決第二頁倒數第六行以下），惟理由欄
    卻以鄭英典於另案台灣士林地方法院八十五年度訴字第三四二號杜益順、鄭英典
    等違反貪污治罪條例案中供陳稱：「（問：你受誰僱用﹖）甲○○；（薪資）二
    萬元；（期間）『八十四年七月四日』起至八月十六日被查獲當天」為據（見原
    判決第六頁第五行以下），其認定鄭英典受僱時間前後不符，事實與理由又相矛
    盾。依上開說明，原判決當然違背法令。(二)原判決事實欄認定上訴人自八十二年
    底至八十四年一月以前係僱用姓名年籍不詳之「鍾醫師」、「李中賢」、「張醫
    師」、「黃醫師」、「陳小龍」等密醫在「台北大和診所」為病人看診（見原判
    決第二頁第十二行、十三行），及於八十三年三月三十日、同年五月十日、同年
    七月十八日、同年八月二十四日、同年十二月十日、八十四年一月十七日、同年
    三月十五日、同年四月二十六日、同年七月二十八日等日期，或由上訴人指示吳
    秀鳳，或由上訴人指示吳秀鳳轉請杜益順或盧永吉交付賄款予吳家誠（見原判決
    第三頁第十三行及第十九頁之附表），但於理由中未明如何認定「鍾醫師」
    、「李中賢」、「張醫師」、「黃醫師」、「陳小龍」等人係密醫及上訴人與吳
    秀鳳或杜益順、盧永吉等人確係於上引期日交付賄款予吳家誠之證據；另上訴人
    於原審曾提出辯護意旨狀（見原審上更(一)卷第六十二頁），主張其本件行賄犯行
    ，與其經台灣高雄地方法院以八十四年度易字第六二四九號判處罪刑確定之違反
    醫師法行為，有方法結果之牽連犯關係，本件行賄犯行，應為該確定判決之既判
    力所及，而應諭知本件免訴判決云云，原判決對此上訴人之主張不予採納，復未
    說明其理由，均有判決不備理由之違法。且上述「鍾醫師」等人是否確均屬不具
    合法醫師資格之人，攸關上訴人有無於八十三年一月初起至同年十二月底止，為
    避免其所開設之「台北大和診所」由密醫看診之事實遭取締，而向吳家誠行賄必
    要之認定云云。惟查就(一)之部分，如前所述，證人吳秀鳳於調查局證稱：「我是
    在八十三年五月二十三日起，與蘇月圓每隔一週輪流製作現金帳，在八十三年五
    月二十三日以前由好幾位小姐先後製該現金帳，我只記得我前一任叫齡華」（見
    偵字第七五四○號偵查卷原本第一二一、一二二頁）。及至偵查中證稱：「我送
    錢給吳家誠都會記帳，我在八十三年五月來，在此之前的帳不是我做的」（見上
    開偵查卷原本第一四九頁）。而依大和中醫診所現金帳本（調查局扣押物封條編
    號○四，扣在本院八十六年上訴字第一五一五號吳家誠等貪污案，見本院八十六
    年上訴字第一五一五號吳家誠等貪污案刑事判決）記載八十三年三月十日及五月
    十日之筆跡，確與八十三年七月十八日以後記載之筆跡不同。則八十三年三月十
    日及五月十日之賄款金額，據上事證，應係由甲○○與不詳姓氏、名為齡華之會
    計人員基於共同之犯意，由名為齡華者交付予吳家誠。又證人吳秀鳳於法務部調
    查局調查中供證：... 八十三年十二月以前，每次應付多少錢給吳家誠，我都會
    打電話給甲○○請示，甲○○均指示致贈五千元... 自八十三年十二月起，每次
    給付吳家誠一萬元云云（見偵字第七五四○號影印偵查卷第三十五頁背面至第三
    十七頁）；於檢察官偵查中仍證稱：我們沒送錢到衛生局是衛生局吳家誠到我們
    診所來拿錢... 我前面之小姐有交待，且甲○○有說吳來就要給他錢... （吳家
    誠）約二個月來一次，過節時都會來... 去年是一次給五千，今年是一次給一萬
    元等語（見上開偵查卷第五十頁），核與上開扣案之現金帳本記載相符，是八十
    三年十二月之賄款金額應係一萬元無訛，併此明。再者，自八十三年三月起迄
    八十四年八月止每次賄款均由許溪致送予戊○○之事實，亦如前述，許溪業於法
    務部調查局訊問時供承，核與收賄賂之戊○○於法務部調查局訊問時及檢察官偵
    查中之供詞相符，又證人丙○○於法務部調查中已明確供稱，許溪曾告訴我大和
    診所每月均有依行規致贈一萬元款項給戊○○等語，並有本院八十六年上訴字第
    一五一五號判決附卷參酌，是賄款由許溪致送之事實，堪以認定。至鄭英典受僱
    時間，據上所述，觀諸八十五年度訴字第三四二號關於鄭英典違背醫師法部分之
    判決理由所載，鄭英典確係自八十四年七月七日起受僱於甲○○，其曾另述八十
    四年七月四日起受僱乙節，顯係時隔已久，記憶出入，委無可採。就(二)之部分，
    已如前述，業據證人吳秀鳳於法務部調查局訊問中證述明確（見八十四年偵字第
    七五四０號卷第三四頁、第四九頁背面、第五十頁），再參諸包啟勳從未至該診
    所看診，證人即本案賄款之受賄人吳家誠亦稱稽查時未見到包啟勳在場，而診所
    確有人在內實際從事醫療行為等情，則鍾醫師、李中賢、張醫師、黃醫師、陳小
    龍等人均無醫師資格，仍分別於八十三年、八十四年間在「台北大和診所」看診
    之事實，足堪認定。又據前開扣案之大和中醫診所現金帳本（調查局扣押物封條
    編號○四，扣在本院八十六年上訴字第一五一五號吳家誠等貪污案，見本院八十
    六年上訴字第一五一五號吳家誠等貪污案刑事判決）記載，被告與不詳姓氏、名
    為齡華之會計人員、吳秀鳳或杜益順、盧永吉等人確係於附表所示期日交付賄款
    予吳家誠；至本案與被告違反醫師法之犯行，如前所述，依客觀事實觀之，並無
    不可分離之直接密切關係，要難謂二罪間有方法目的或行為結果之牽連關係，自
    無既判力所及之問題，併此敘明。
陸、據上論斷，應依刑事訴訟法第三百六十九條第一項前段、第三百六十四條、第二
    百九十九條第一項前段，行為時貪污治罪條例第十條第二項、第一項、第十六條
    ，刑法第十一條前段、第二條第一項但書、第二十八條、第五十六條、第三十七
    條第二項，判決如主文。
本案經檢察官蔡勳慧到庭執行職務。
中      華      民      國    九十      年      十      月      三      日
                                臺灣高等法院刑事第八庭
                                    審判長法  官  蔡  秀  雄
                                          法  官  沈  宜  生
                                          法  官  楊  炳  禎
右正本證明與原本無異。
如不服本判決應於收受送達後十日內向本院提出上訴書狀，其未敘述上訴之理由者並
得於提起上訴後十日內向本院補提理由書（均須按他造當事人之人數附繕本）。
                                          書記官  廖  素  花
中      華      民      國     九十     年      十      月      四      日
附錄：本案論罪科刑法條全文
修正前貪污治罪條例第十條第二項、第一項
對於第二條人員，關於違背職務之行為，行求期約或交付賄賂或其他不正利益者，處
一年以上七月以下有期徒刑，得併科新臺幣三十萬元以下罰金。
不具第二條人員之身分而犯前項之罪者亦同。
附表：
編號  行賄日期（民國）      賄款（新台幣） 備                           註
１    八十三年三月三十日    五千元       由甲○○指示不詳姓氏、名為齡華會
                                         計人員交付
２    八十三年五月十日      五千元       同右
３    八十三年七月十八日    五千元       由甲○○指示吳秀鳳交付
４    八十三年八月廿四日    五千元       同右
５    八十三年十二月十日    一萬元       同右
６    八十四年一月十七日    一萬元       由甲○○指示吳秀鳳轉請杜益順或盧
                                         永吉交付
７    八十四年三月十五日    一萬元       同右
８    八十四年四月廿六日    一萬元       同右
９    八十四年五月卅一日    一萬元       同右
１０    八十四年七月十八日    一萬元       由甲○○指示吳秀鳳轉請盧永吉交付


司法院資訊處製作；財團法人民間司法改革基金會備份。
